【裁判字號】    92,訴緝,1
【裁判日期】    920207
【裁判案由】    貪污等
【裁判全文】
臺灣新竹地方法院刑事判決                            九十二年度訴緝字第一號
    公  訴  人  臺灣新竹地方法院檢察署檢察官
    被      告  戊○○
    指定辯護人  本院公設辯護人林建和
右列被告因貪污等案件，經檢察官提起公訴（八十九年度偵字第一八四四號），本院
判決如左：
    主  文
戊○○無罪。
    理  由
一、公訴意旨略以：
（一）被告戊○○自民國八十六年十二月九日至八十八年八月四日擔任行政院衛生署
      竹東醫院（下稱竹東醫院）牙科主任，石進財自八十七年一月起擔任竹東醫院
      牙科醫師，江麗珠自八十七年二月二十三日至八十八年二月（起訴書誤載為三
      月六日）擔任竹東醫院牙科護士，石惠珍（為石進財之姪女，石進財、石惠珍
      均係鄒族原住民）自八十七年七月一日至八十八年八月三日擔任竹東醫院牙科
      護士，四人均係依法令從事公務之人員。被告戊○○及石進財、江麗珠、石惠
      珍均明知依據竹東醫院一般病患門診批價收費作業流程規定：病患就診後不論
      掛號費、全民健保部分負擔或自費項目等各項診療費用，須持醫師開列之處方
      簽，向批價窗口辦理批價收取金額，並依醫令代碼輸入電腦，查列實收金額或
      記帳金額，收取金額後開立收據二聯單，一聯由病患收執，一聯隨次日九時前
      完成之日報表，彙整交出納組、會計室，醫師及護士均不得逕向病患收取執行
      醫療業務所產生之任何費用。詎被告戊○○為圖私人之不法利益，利用任職牙
      科期間為病患看門診之機會，以概括之犯意，連續趁如附表一所示之門診病患
      黃鄭樹妹等人向其求診，須製作假牙之機會，分別逕自向病患收取如附表一所
      示之自費費用，或由知情且具有幫助犯意之被告江麗珠、石惠珍向病患收取自
      費費用後，再放置在被告戊○○之抽屜裡，由被告戊○○取回（石進財、江麗
      珠、石惠珍均已經本院另案審結）。而認被告戊○○連續犯有修正前貪污治罪
      條例第六條第一項第五款之對於非主管或監督之事務利用機會圖利罪等語。
（二）被告戊○○為隱匿其自行向病患收取自費給付，中飽私囊之事實，竟亦以概括
      之犯意，連續在所職掌之如附表一所示病患之病歷表上，虛未記載已做假牙之
      自費診療記錄，足生損害於竹東醫院及病患醫史之正確性，犯有刑法第二百十
      三條之公務員登載不實罪嫌等語（起訴書條號誤載為第二百十四條）。
二、按犯罪事實應依證據認定之，無證據不得推定其犯罪事實。不能證明被告犯罪者
    ，應諭知無罪之判決，刑事訴訟法第一百五十四條、第三百零一條第一項分別定
    文。又犯罪事實之認定，應憑真實之證據倘證據是否真實尚欠明確，自難以擬制
    推測之方法，為其判斷之基礎；而認定犯罪事實之證據係指足以認定被告確有犯
    罪行為之積極證據而言，該項證據自須適合於被告犯罪事實之認定，始得採為斷
    罪資料，最高法院五十三年著有臺上字第六五六號、二十九年上字第三一０五號
    判例。且刑事訴訟上證明之資料，無論其為直接或間接證據，均須達於通常一般
    之人均不致有所懷疑，而得確信其為真實之程度，始得據為有罪之認定，若其關
    於被告是否犯罪之證明未能達此程度，而有合理性懷疑之存在，致使無從形成有
    罪之確信，根據「罪證有疑，利於被告」之證據法則，即不得遽為不利被告之認
    定，亦有最高法院七十六年度臺上字第四九八六號判例可稽。又刑法第二百十三
    條之公務員登載不實罪係作為犯，必該公務員明知為不實之事項而登載於職掌公
文書之積極行為，始得成立，若僅明知其為職務上應登載之事項而故不為登載之
    消極不作為，除視其情形，或成立其他罪名外，自難成立該罪。
三、公訴人認被告戊○○犯有有前揭貪污及公務員登載不實犯行無非以下列為其依據
    ：
（一）依據竹東醫院一般病患門診批價收費作業流程規定，病患就診後之所有各項診
      療費用，均須向批價窗口辦理批價收取金額，醫師及護士均不得逕向病患收取
      執行醫療業務所產生之任何費用，有竹東醫院門診批價收費作業流程明細附卷
      可稽（見他字卷第一四三頁、調查站卷宗第一０八頁），且為被告戊○○所不
      否認。
（二）被告戊○○對於病人無法以健保給付之假牙自費手術項目，自行開價，未循正
      常程序開處方箋，交由病患至櫃檯批價收費，而由本人自行收費或由護士江麗
      珠、石惠珍代為收費再轉交之事實，據被告戊○○於調查站訊問時、護士石惠
      珍、江麗珠於偵查中坦承不諱外，亦據如附表一所示之黃鄭樹妹病患等人於偵
      查中證述明確，且前揭病患存查於竹東醫院之支出費用明細，均顯示只支出健
      保給付項目，有病患門診收費明細在卷可稽（詳如附表一所示）。
（三）被告戊○○未將病患就診裝置假牙之診療項目登載於病歷表上，亦有如附表一
      所示病患之病歷表影本在卷可按（病歷所在卷頁詳如附表一所載）。
四、被告戊○○經合法傳喚，無正當理由不到庭，本院認本件係應諭知無罪之案件，
    爰依刑事訴訟法第三百零六條之規定，不待其陳述逕行判決，合先敘明。經查：
（一）被告戊○○被訴貪污部分：訊據被告戊○○於偵查中已坦承有私下向附表一所
      示病患收取費用（見調查站卷宗第一至十頁），經核與附表一所示由被告戊○○負責診治之黃鄭樹妹等病患均指稱係將製作假牙之費用交予被告戊○○或護
      士（證人黃鄭樹妹等之證述所在卷頁均詳如附表一備註欄所載）等情節大致相
      符，此外，附表一所示之黃鄭樹妹等病患存查於竹東醫院之支出費用明細，並
      未有自費製作假牙之收費紀錄，亦有竹東醫院病患門診收費明細在卷可稽（所
      在卷頁亦詳如附表一備註欄所示），是被告戊○○確有私下向病患收取費用之
      行為。然本案於被告行為後，刑法第一百三十一條（普通法）暨貪污治罪條例
      第六條（特別法）均經修正，刑法第一百三十一條第一項修正為「公務員對於
      主管或監督之事務，明知違背法令，直接或間接圖利自己或其他私人不法利益
      ，因而獲得利益者，處一年以上七年以下有期徒刑，得併科七萬元以下罰金」
      ，貪污治罪條例第六條第一項第四款亦修正為以「對於主管或監督之事務，明
      知違背法令，直接或間接圖利自己或其他私人不法利益，因而獲得利益者」為
      處罰要件，均改為以有自己或其他私人確實獲得不法利益之結果為構成要件之
      結果犯，並業於九十年十一月七日公布施行，依刑法第二條第一項，比較新舊
      法規定，應適用較有利於行為人之裁判時法，以判斷被告是否構成圖利罪。查
      被告所為雖違反竹東醫院一般病患門診批價收費作業流程規定，然圖利罪所規
      定之「違反法令」要件，係指包括法律、法律授權之法規命令、職權命令、自
      治條例、自治規則、委辦規則等，對於多數不特定人民就一般事項所作對外發
      生法律效果之規定，有修正後條文、修正前條文、說明一份在卷為憑（見本案
      卷第五七一頁反面、第五七三頁），此外，經本院向行政院衛生署查詢若病患
      至行政院衛生署所屬醫院就醫，醫護人員得否未透過醫院批價收費程序私下自
      行收取病患自費項目之費用，行政院衛生署函覆表示該署醫院之收費均依「全
      民健康保險醫療費用支付標準」及「本署所屬醫院自費醫療收費基準」，有行
      政院衛生署九十一年七月三十一日衛署醫字第０九一００四九一八八號書函附
      於本案卷第四五七頁，是公訴人所指「竹東醫院一般病患門診批價收費作業流
      程規定」，或本院依職權所查得之「全民健康保險醫療費用支付標準」及「行
      政院衛生署所屬醫院自費醫療收費基準」均非圖利罪相關條文所指之法令，是
      被告之行為既查無違反法令，即難以檢察官所指之圖利罪相繩，應法應諭知其
      無罪之判決，以免冤抑。
（二）被告戊○○被訴公務員登載不實部分：訊據被告戊○○於偵查中並不否認未在
      附表一所示其所負責診治之病患病歷上記載裝置假牙之診療項目之事實（見調
      查站卷宗第一至十頁），並有如附表一所示病患之病歷影本在卷可按（病歷所
      在卷頁詳如附表一所載）。然刑法第二百十三條之公務員登載不實罪係作為犯
      ，必該公務員明知為不實之事項而登載於職掌公文書之積極行為，始得成立，
      若僅明知其為職務上應登載之事項而故不為登載之消極不作為，除視其情形，
      或成立其他罪名外，自難成立該罪。是本件被告戊○○雖有故意未依實記載之
      行為，而與其擔任醫師所應遵守之守則相違，然究與刑法第二百十三條之構成
      要件有間，尚難因此即認被告戊○○有公務員登載不實之犯行，應依法諭知無
      罪。
據上論斷，應依刑事訴訟法第三百零一條第一項、第三百零六條，刑法第二條第一項
前段，判決如主文。
本案經檢察官陳榮林到庭執行職務。
中      華      民      國    九十二    年      二      月      七      日
                              臺灣新竹地方法院刑事第二庭
                                      法    官  黃美盈
如不服本判決，應於判決送達後十日內向本院提出上訴狀（應附繕本），上訴於臺灣
高等法院。
右正本證明與原本無異。
                                      書 記 官  吳尚文
中      華      民      國    九十二    年      二      月      七      日
附表一：
┌─┬────┬────┬────┬────┬──────────────┐
│編│        │        │        │自費項目│備                        註│
│  │病患姓名│病歷號碼│治療時間│、所需金│（包括費用是否繳清、繳予何人│
│號│        │        │        │額（新臺│受領、證人指述、病歷資料所在│
│  │        ││        │幣）    │卷頁等事項）                │
├─┼────┼────┼────┼────┼──────────────┤
│一│黃鄭樹妹│０六一二│八十七年│上排活動│(1)於八十七年九月底十月初繳付│
│  │        │四一    │九月至八│假牙六顆│四千元、八十七年十一月中繳付│
│  │        │        │十七年十│。共六萬│餘款六萬元，均由原住民護士收│
│  │        │        │一月    │餘元。  │受。                        │
│  │        │        │        │        │(2)證人黃鄭樹妹之證述見法務部│
│  │        │        │        │        │調查局新竹調查站刑事案件偵查│
│  │        │        │        │        │卷宗【以下簡稱調查站卷宗】第│
│  │        │        │        │        │七十九至八十頁。            │
│  │        │        │        │        │(3)證人黃鄭樹妹之竹東醫院病患│
│  │        │        │        │        │門診收費明細、病歷見調查站卷│
│  │        │        │        │        │宗第八十一至八十六頁。      │
├─┼────┼────┼────┼────┼──────────────┤
│二│鍾丁○○│０五五九│八十七年│上排植牙│(1)分二次繳清款項，第一次繳付│
│  │        │八      │九月至八│一顆、下│一、第二次繳付一萬八千元，均│
│  │        │        │十七年十│排假牙七│由戊○○收受。              │
│  │        │        │二月    │顆。共三│(2)證人鍾丁○○之證述見調查站│
│  │        │        │        │萬元。  │卷宗第九十九至一００頁、八十│
│  │        │        │        │        │九年度偵字第一八四四號卷【以│
│  │        │        │        │        │下簡稱偵字卷】第一０八頁反面│
│  │        │        │        │        │、本案卷第二二一至二二二頁。│
│  │        │        │        │        │(3)證人鍾丁○○之竹東醫院病患│
│  │        │        │        │        │門診收費明細、病歷見調查站卷│
│  │        │        │        │        │宗第一０一至一０六頁。      │
├─┼────┼────┼────┼────┼──────────────┤
│三│吳黃妹│０六０九│八十七年│上排五顆│(1)共分三次繳清十萬元，第一次│
│  │        │九五    │九月至八│固定假牙│繳付二萬元、第二次繳付三萬元│
│  │        │        │十八年一│、四顆活│、第三次繳付五萬元，均由護士│
│  │        │        │月      │動假牙，│收受。                      │
│  │        │        │        │下排七顆│(2)吳黃妹之證述見八十八年度│
│  │        │        │        │活動假牙│他字第三六九號卷【以下簡稱他│
│  │        │        │        │。共十萬│字卷】第七十八至七十九頁、偵│
│  │        │        │        │元。    │字卷第四十五頁反面。        │
│  │        │        │        │        │(3)吳黃妹之竹東醫院病患門診│
│  │        │        │        │        │收費明細、病歷見他字卷第八十│
│  │        │        │        │        │至八十六頁。                │
│  │        │        │        │        │(4)喬恩技工所曾在八十八年一月│
│  │        │        │        │        │二十五日以八十七年九月二十六│
│  │        │        │        │        │日承製證人吳黃妹四百元假牙│
│  │        │        │        │        │之款項向竹東醫院請款（見調查│
│  │        │        │        │        │站卷宗第一四三至一四四頁）。│
├─┼────┼────┼────┼────┼──────────────┤
│四│胡英妹  │００七五│八十七年│上下排假│(1)共分四、五次繳清二十萬元款│
│  │        │二五    │八月至八│牙套、植│項，均由戊○○收受。        │
│  │        │        │十八年二│牙。共二│(2)證人胡英妹之證述見他字卷第│
│  │        │        │月      │十萬元  │六十六至六十七頁、偵字卷第四│
│  │        │        │        │        │十三頁。                    │
│  │        │        │        │        │(3)證人胡英妹之竹東醫院病患門│
│  │        │        │        │        │診收費明細表、病歷見他字卷第│
│  │        │        │        │        │六十八至七十一頁。          │
├─┼────┼────┼────┼────┼──────────────┤
│五│羅丙○○│０四三一│八十八年│假牙一顆│(1)繳清款項，由護士收受。    │
│  │        │三六    │一月至八│。二千元│                            │
│  │        │        │十八年二│。      │(2)證人羅丙○○之證述見調查站│
│  │        │        │月      │        │卷宗第九十三至九十四頁、偵字│
│  │        │        │        │        │卷第二十頁反面至二十一頁、本│
│  │        │        │        │        │案卷第一七九至一八０頁。    │
│  │        │        │        │        │(3)證人羅丙○○之竹東醫院病患│
│  │        │        │        │        │門診收費明細、病歷見調查站卷│
│  │        │        │        │        │宗第九十五至九十八頁。      │
├─┼────┼────┼────┼────┼──────────────┤
│六│甲○○  │０四四二│八十七年│假牙一顆│(1)共分二次繳清，第一次繳納二│
│  │        │三一    │十二月至│，六千元│千元、第二次繳納四千元，均由│
│  │        │        │八十八年│        │護士收受。                  │
│  │        │        │三月    │        │(2)證人甲○○之證述見他字卷第│
│  │        │        │        │        │十八至六十頁、本案卷第一七八│
│  │        │        │        │        │至一七九頁。                │
│  │        │        │        │        │(3)證人甲○○之竹東醫院病患門│
│  │        │        │        │        │診收費明細表、病歷見他字卷第│
│  │        │        │        │        │六十一至六十五頁。          │
├─┼────┼────┼────┼────┼──────────────┤
│七│范呂雲端│０三七四│八十八年│假牙四顆│(1)分二次繳清款項，每次一萬元│
│  │        │一四    │三月    │。共二萬│，均由戊○○收受。          │
│  │        │        │        │元。    │(2)證人范呂雲端之證述見調查站│
│  │        │        │        │        │卷宗第八十七至八十八頁、偵字│
│  │        │        │        │        │卷第二十頁。                │
│  │        │        │        │        │(3)證人范呂雲端之竹東醫院病患│
│  │        │        │        │        │門診收費明細、病歷見調查站卷│
│  │        │        │        │        │宗第八十九至九十二頁。      │
├─┼────┼────┼────┼────┼──────────────┤
│八│彭何粉  │０一三二│八十八年│下排單顎│(1)分二次繳清款項，第一次繳付│
│  │        │五六    │一月至八│全口活動│二萬元，由戊○○收受，第二次│
│  │        │        │十八年四│假牙八顆│繳付七千元，由護士收受，蔡美│
│  │        │        │月      │。共二萬│培在旁。                    │
│  │        │        │        │七千元。│(2)證人彭何粉之證述見他字卷第│
│  │        │        │        │        │九十四至九十五頁、偵字卷第四│
│  │        │        │        │        │十四頁反面。                │
│  │        │        │        │        │(3)證人彭何粉之竹東醫院病患門│
│  │        │        │        │        │診收費明細、病歷見他字卷第九│
│  │        │        │        │        │十六至一０一頁。            │
├─┼────┼────┼────┼────┼──────────────┤
│九│徐官九妹│００二０│八十七年│植牙五顆│(1)已繳付二十萬元，均由戊○○│
│  │        │六七    │一月至八│、上下排│收受。                      │
│  │        │        │十八年五│活動式假│(2)證人徐官九妹之證述見調查站│
│  │        │        │月      │牙。共二│卷宗第四十九至五十頁。      │
│  │        │        │        │十二萬元│(3)證人徐官九妹之竹東醫院病患│
│  │        │        │        │。      │門診收費明細、病歷見調查站卷│
│  │        │        │        │        │宗第五十一至五十五頁。      │
├─┼────┼────┼────┼────┼──────────────┤
│十│乙○○  │０一一五│八十七年│矯正、植│(1)分數次繳清，第一次繳付十三│
│  │        │七二    │八月至八│牙。共四│萬餘元，由戊○○收受、第二次│
│  │        │        │十八年七│十餘萬元│以後，每次繳付二、三萬元，曾│
│  │        │        │月      │。      │交由護士經手，最後一次繳付十│
│  │        │        │        │        │萬元，由戊○○收受。        │
│  │        │        │        │        │(2)證人乙○○之證述見他字卷第│
│  │        │        │        │        │一０五至一０七頁、偵字卷第一│
│  │        │        │        │        │二二至一二三頁、本案卷第一八│
│  │        │        │        │        │四頁。                      │
│  │        │        │        │        │(3)證人乙○○之竹東醫院病患門│
│  │        │        │        │        │診收費明細、病歷見他字卷第一│
│  │        │        │        │        │０八至一一一頁。            │
│  │        │        │        │        │(4)喬恩技工所曾在八十八年二月│
│  │        │        │        │        │一日以八十七年八月一日承製證│
│  │        │        │        │        │人乙○○假牙四百元、八十七年│
│  │        │        │        │        │八二日承製證人乙○○假牙八百│
│  │        │        │        │        │元之款項向竹東醫院請款（見調│
│  │        │        │        │        │查站卷宗第一三九至一四一頁）│
│  │        │        │        │        │(5)證人乙○○之假牙係交由鼎立│
│  │        │        │        │        │齒科膺復所承製。            │
├─┼────┼────┼────┼────┼──────────────┤
│十│劉黃細雙│０五九六│八十七年│六顆假牙│(1)共分五次繳清二十萬元款項，│
│一│        │九０    │八月至八│、牙套。│均由戊○○收受。            │
│  │        │        │十八年七│共二十萬│(2)證人劉黃細雙之證述見他字卷│
│  │        │        │月      │元      │第七十二至七十三頁、偵字卷第│
│  │        │        │        │        │四十三頁反面。              │
│  │        │        │        │        │(3)證人劉黃細雙之竹東醫院病患│
│  │        │        │        │        │門診收費明細表、病歷見他字卷│
│  │        │        │        │        │七十四至七十七頁。          │
├─┼────┼────┼────┼────┼──────────────┤
│十│徐溫雙妹│０六六五│八十八年│全口固定│(1)共分二次繳納七萬元，第一次│
│二│        │八六    │三月至八│假牙，九│繳納四萬元，第二次繳納三萬元│
│  │        │        │十八年七│萬元    │，均由戊○○收受。          │
│  │        │        │月      │        │(2)證人徐溫雙妹之證述見他字卷│
│  │        │        │        │        │第四十一至四十三頁、偵字卷第│
│  │        │        │        │        │四十一頁反面。              │
│  │        │        │        │        │(3)證人徐溫雙妹之竹東醫院病患│
│  │        │        │        │        │門診收費明細表、病歷見他字卷│
│  │        │        │        │        │四十四至四十八頁。          │
│  │        │        │        │        │(4)證人徐溫雙妹之假牙係交由鼎│
│  │        │        │        │        │立齒科膺復所承製。          │
├─┼────┼────┼────┼────┼──────────────┤
│十│王振冑  │００一六│八十七年│上排一顆│(1)分二次繳清款項，第一次繳付│
│三│        │二五    │十二月至│固定假牙│三萬元，由石惠珍收受，第二次│
│  │        │        │八十八年│、下排六│繳付三萬餘元，由戊○○收受。│
│  │        │        │八月    │顆固定假│(2)證人王振冑之證述見他字卷第│
│  │        │        │        │牙、八顆│八十八至八十九頁、偵字卷第四│
│  │        │        │        │活動假牙│十四頁。                    │
│  │        │        │        │。共六萬│(3)證人王振冑之竹東醫院病患門│
│  │        │        │        │餘元。  │診收費明細、病歷見他字卷第九│
│  │        │        │        │        │十至九十三頁。              │
├─┼────┼────┼────┼────┼──────────────┤
│十│羅彭喜妹│００九一│八十八年│植牙、裝│(1)於八十八年六、七月間繳付十│
│四│        │三一    │三月至八│置活動假│萬元，由戊○○收受，後戊○○│
│  │        │        │十八年八│牙。共三│離職轉至東元醫院，又再繳付二│
│  │        │        │月      │十萬元。│十萬元予戊○○。            │
│  │        │        │        │        │(2)證人羅彭喜妹之證述見調查站│
│  │        │        │        │        │卷宗第五十六至五十七頁、偵字│
│  │        │        │        │        │卷第十八頁反面至十九頁。    │
│  │        │        │        │        │(3)證人羅彭喜妹之竹東醫院病患│
│  │        │        │        │        │門診收費明細、病歷見調查站卷│
│  │        │        │        │        │宗第五十八至六十二頁。      │
│  │        │        │        │        │(4)戊○○所開立共收受三十四萬│
│  │        │        │        │        │元之收據見偵字卷第二十六頁。│
│  │        │        │        │        │(5)證人羅彭喜妹之假牙係交由鼎│
│  │        │        │        │        │立齒科膺復所承製。         │
├─┼────┼────┼────┼────┼──────────────┤
│十│蘇吳翠屏│０三九三│八十八年│五顆假牙│(1)共分三次繳納三萬元，每次一│
│五│        │六五    │五月至八│，共十萬│萬元，由戊○○收受。        │
│  │        │        │十八年八│元。    │(2)證人蘇吳翠屏之證述見他字卷│
│  │        │        │月      │        │第四十九至五十頁、偵字卷第四│
│  │        │        │        │        │十二頁。                    │
│  │        │        │        │        │(3)證人蘇吳翠屏之竹東醫院病患│
│  │        │        │        │        │門診收費明細表、病歷見他字卷│
│  │        │        │        │        │五十一至五十七頁。          │
├─┼────┼────┼────┼────┼──────────────┤
│十│范龍沐  │０一四一│八十七年│假牙三顆│(1)共分二次繳納十二萬元，第一│
│六│        │四      │十二月至│，共十八│次繳納十萬元，由戊○○收受，│
│  │        │        │八十八年│萬元。  │第二次繳納由護士收受，戊○○│
│  │        │        │九月    │        │亦在旁。                    │
│  │        │        │        │        │(2)證人范龍沐之指述見他字卷第│
│  │        │        │        │        │三十三至三十六頁、偵字卷第四│
│  │        │        │        │        │十二頁反面至四十三頁。      │
│  │        │        │        │        │(3)證人范龍沐之竹東醫院病患門│
│  │      │        │        │        │診收費明細表、病歷見他字卷第│
│  │        │        │        │        │三十六至四十頁。            │
│  │        │        │        │        │(4)證人范龍沐之假牙係交由鼎立│
│  │        │        │        │        │齒科膺復所承製。           │
└─┴────┴────┴────┴────┴──────────────┘


司法院資訊處製作；財團法人民間司法改革基金會備份。
